臺灣嘉義地方法院民事判決
110年度嘉簡字第525號
原      告  合迪股份有限公司

法定代理人  陳鳳龍  


訴訟代理人  黃信文  

被      告  吳秀珠  
訴訟代理人  林春發律師
受  告知人  余景登律師即李立恭之遺產管理人


上列當事人間分配表異議之訴事件，本院於民國110年11月17日
言詞辯論終結，判決如下：
　　主  文
本院109年度司執字第38338號強制執行事件於民國110年5月19日
製作之分配表，內載分配次序7之被告所受分配債權原本及違約
金共計超過新臺幣506,959元（即超過債權原本新臺幣40萬元及
違約金新臺幣106,959元）部分，應予剔除。
原告其餘之訴駁回。
訴訟費用由被告負擔百分之99，餘由原告負擔。 
    事實及理由
壹、程序部分：
一、按債權人或債務人對於分配表所載各債權人之債權或分配金
    額有不同意者，應於分配期日1日前，向執行法院提出書狀
    ，聲明異議。異議未終結者，為異議之債權人或債務人，得
    向執行法院對為反對陳述之債權人或債務人提起分配表異議
    之訴；聲明異議人未於分配期日起10日內向執行法院為前二
    項起訴之證明者，視為撤回其異議之聲明；經證明者，該債
    權應受分配之金額，應行提存。前項期間，於第40條之1有
    反對陳述之情形，自聲明異議人受通知之日起算。強制執行
    法第39條第1項、第41條第1項、第3項、第4項分別定有明文
    。
二、經查，本院109年度司執字第38338號強制執行事件（下稱系
    爭執行事件），於民國110年5月19日製作分配表（下稱系爭
    分配表），並定於110年7月14日為分配期日欲實行分配，原
    告於分配期日前之110年6月21日具狀表示對分配表聲明異議
    ，並於110年7月6日向本院提起本件分配表異議之訴，復於1
    10年7月7日向本院民事執行處提出本件起訴之證明，合於上
    述規定，先予敘明。
貳、實體部分：
一、原告主張：
　㈠訴外人即債務人李立恭於108年9月18日向被告借款新臺幣（
    下同）40萬元，約定借款期限為108年12月18日，約定逾清
    償日每佰元每日1元計算違約金，並提供坐落嘉義縣○○鎮○○
    段000○0地號土地（下稱系爭不動產）設定第一順位40萬元
    之抵押權（下稱系爭抵押權）予被告。系爭不動產經本院以
    系爭強制執行事件拍定並製作系爭分配表，其中被告以系爭
    抵押權取得執行名義，而於110年4月28日提出債權計算書陳
    報抵押債權為40萬元、違約金自108年12月19日起至110年4
    月19日止、日數488日，以每日4,000元計算為1,952,000元
    。
  ㈡原告為李立恭之債權人，又違約金酌減請求權，並非專屬 於
    債務人本身之權利，於債務人怠於行使時，其他債權人 非
    不得代位行使，則余景登律師即李立恭之遺產管理人於系爭
    執行事件之執行程序中，對於系爭分配表中關於被告違約金
    債權部分之分配，並未提出異議，足認其怠於行使其權利，
    並觀諸原告於系爭分配表未獲清償，為保全債權，依民法第
    242條之規定有代位余景登律師即李立恭之遺產管理人行使
    違約金酌減請求權之必要，因之代位行使余景登律師即李立
    恭之遺產管理人之違約金酌減請求權。
　㈢查系爭分配表載分配次序7之被告債權原本及分配違約金共計
    2,352,000元，其違約金高達1,952,000元，被告為本件普通
    抵押權人，和債務人約定違約金為逾清償日每百元每日1元
    計算，即每日計收1％違約金，相當於年利率365％之違約金，
    顯屬過高。按110年1月20日修正之民法第205條規定，約定
    利率，超過週年利率16％者，超過部分之約定，無效，其修
    正理由為強化最高約定利率之管制效果，保護經濟弱者之債
    務人，避免債務人遭經濟上強者剝削。雖違約金部分並未明
    文利率上限，惟基於保護經濟弱者之法理，應類推適用此規
    定，最高以週年利率16％計算，超過此部分金額應予剔除。
    因之請求按民法第252條規定，系爭分配表内載次序7之被告
    債權原本為40萬元，倘違約金以週年利率16％計算，則為85,
    567元【計算式：40萬×16％÷365×488日】，即原分配違約金1
    ,866,433元部分應予剔除【計算式：1,952,000－85,567】。
  ㈣並聲明：系爭強制執行事件，於110年5月19日所製作之系爭
    分配表，内載分配次序7之被告債權原本及分配違約金共計2
    ,352,000元，其中1,866,433元應予剔除。
二、被告則以：
　㈠按民法第252條規定之違約金酌減權，係屬法院職權，該條規
    定並未賦與當事人以形成權，債務人自不得提起形成之訴。
    又被告是債權人兼抵押權人，李立恭係債務人兼抵押人（遺
    產管理人為余景登律師），原告非當事人或債務人，顯然無
    權起訴請求酌減違約金，原告之訴欠缺權利保護要件，應予
    駁回。
　㈡民法第205條係於110年1月20日修正公布，並自公布後6個月
    施行，意即自110年7月20日施行。按民法債編施行法第10-1
    條規定，本件被告與李立恭間設定之系爭抵押權並無利息之
    約定，僅約定違約金為逾清償日每佰元每日1元計算，且執
    行法院係計算自108年12月19日起至110年4月19日為止之違
    約金，而修正後之民法第205條係自110年7月20日始施行，
    故修正後之民法第205條於本件並不適用，原告請求依16％計
    算本件違約金，超過此部份金額應予剔除云云，顯無理由。
　㈢本案執行標的物系爭不動產拍定金額113萬元，依照系爭分配
    表所示，執行費部分共計12,466元（合迪股份有限公司7,45
    2元；吳秀珠3,200元；彰化商業銀行股份有限公司1,437元
    ；聯邦商業銀行股份有限公司377元）；債權原本部分， 抵
    押權人吳秀珠抵押債權40萬元；普通債權人合迪股份有限公
    司普通債權556,408元；嘉義縣財政稅務局債權11,097元；
    彰化商業銀行股份有限公司普通債權178,699元；聯邦商業
    銀行股份有限公司普通債權47,092元。被告抵押債權40萬元
    （優先債權）加上其他普通債權合計已高達1,193,276元，
    再加上執行費12,466元，則為1,205,742元，遠超過拍定金
    額113萬元。換言之，不管余景登律師即李立恭之遺產管理
    人是否對被告主張違約金酌減，余景登律師即李立恭之遺產
    管理人皆無法從拍定金額113萬元中分配到任何金額，則余
    景登律師即李立恭之遺產管理人顯無任何主張之實益，更無
    怠於行使權利之情形等語答辯。
　㈣並聲明：原告之訴駁回。
三、兩造爭執、不爭執事項如下（本院卷第53頁）：
  ㈠不爭執事項：
  ⒈李立恭於108年9月18日向被告借款400,000元，約定借款期限
    為108年12月18日，約定利息（率）：無、遲延利息（率）
    ：無、違約金：逾清償日每佰元每日一元計算（下稱系爭違
    約金），並提供系爭不動產設定第一順位400,000元之抵押
    權（下稱系爭抵押權）。
  ⒉系爭不動產經本院以系爭強制執行事件拍定並製作系爭分配
    表，其中被告以系爭抵押權取得執行名義，而於110年4月28
    日提出債權計算書陳報抵押債權為400,000元、違約金自108
    年12月19日起至110年4月19日止、日數488日，以每日4,000
    元計算為1,952,000元。
  ⒊系爭強制執行事件定於110年7月14日上午10時分配，因原告
    不同意系爭分配表所列被告可得分配之違約金金額，而於分
    配期日1日前之110年6月21日具狀對系爭分配表聲明異議，
    並於110年7月6日向本院提起本件分配表異議之訴，復於110
    年7月7日向本院民事執行處提出本件起訴之證明。
  ㈡爭執事項：
  ⒈原告可否提起本件訴訟？
  ⒉原告請求酌減違約金，有無理由？ 
四、本院之判斷：
　㈠按債權人或債務人對於分配表所載各債權人之債權或分配金
    額有不同意者，應於分配期日1日前，向執行法院提出書狀
    ，聲明異議；異議未終結者，為異議之債權人或債務人，得
    向執行法院對為反對陳述之債權人或債務人提起分配表異議
    之訴，強制執行法第39條第1項、第40條第1項分別定有明文
    。次按債務人怠於行使其權利時，債權人因保全債權，得以
    自己名義行使其權利，民法第242條定有明文。而此項代位
    權行使之範圍，並不以保存行為為限，凡以權利之保存或實
    行為目的之一切審判上或審判外之行為，諸如假扣押、假處
    分、聲請強制執行、實行擔保權、催告、提起訴訟等，債權
    人皆得代位行使。再按當事人得約定債務人於債務不履行時
    ，應支付違約金；約定之違約金額過高者，法院得減至相當
    之數額，第250條第1項、第252條分別定有明文。又約定之
    違約金如有過高者，法院亦得減至相當之數額，至於是否相
    當，即須依一般客觀事實，社會經濟狀況及當事人所受損害
    情形，以為斟酌之標準。且約定之違約金過高者，除出於債
    務人之自由意思，已任意給付，可認為債務人自願依約履行
    ，不容其請求返還外，法院仍得依前開規定，核減至相當之
    數額（最高法院79年台上字第1915號判決要旨可供參照）。
    是如債務人怠於對其債權人行使請求法院酌減違約金之權利
    ，致危害債權人之債權安全者，應認債權人得代位行使之。
    經查：
  ⒈原告以臺灣士林地方法院109年度司票字第781號民事裁定為
    執行名義，向本院聲請對債務人余景登律師即李立恭之遺產
    管理人強制執行，經本院以109年度司執字第38338號票款執
    行事件受理，業經本院調閱前開執行卷宗核閱屬實，原告為
    余景登律師即李立恭之遺產管理人之債權人，堪可認定。
  ⒉又原告既為李立恭之債權人，且違約金酌減請求權，並非專
    屬於債務人本身之權利，於債務人怠於行使時，其他債權人
    非不得代位行使，則余景登律師即李立恭之遺產管理人於系
    爭執行事件之執行程序中，對於系爭分配表中關於被告違約
    金債權部分之分配，並未提出異議，此自足認其怠於行使其
    權利，而原告於系爭分配表中其債權原本未獲清償（即分配
    比率為0），其確實為保全債權，而有代位余景登律師即李
    立恭之遺產管理人行使違約金酌減請求權之必要，是原告主
    張其依民法第242條之規定得代位行使余景登律師即李立恭
    之遺產管理人之違約金酌減請求權，自屬有據。被告前開抗
    辯，尚不足採。
  ㈡原告固主張系爭違約金部分並未明文利率上限，惟基於保護
    經濟弱者之法理，應類推適用此規定，最高以週年利率16％
    計算，超過此部分金額應予剔除云云。而被告則抗辯：被告
    與李立恭間設定之系爭抵押權並無利息之約定，僅約定違約
    金為逾清償日每佰元每日1元計算，且執行法院係計算自108
    年12月19日起至110年4月19日為止之違約金，而修正後之民
    法第205條係自110年7月20日始施行，故修正後之民法第205
    條於本件並不適用等語。惟查：
  ⒈李立恭於108年9月18日向被告借款400,000元，約定借款期限
    為108年12月18日，約定利息（率）：無、遲延利息（率）
    ：無、違約金：逾清償日每佰元每日一元計算，並提供系爭
    不動產設定第一順位400,000元之抵押權，被告並於110年4
    月28日提出債權計算書陳報抵押債權為400,000元、違約金
    自108年12月19日起至110年4月19日止、日數488日，以每日
    4,000元計算為1,952,000元等節，為兩造所不爭執（詳上開
    三、不爭執事項⒈、⒉所示），且經本院調取系爭執行事件卷
    宗核閱無訛，自堪認定。
  ⒉經換算被告與李立恭所約定之違約金已達週年利率365％【計
    算式：違約金4,000÷實際借得金額400,000÷計息日數1日×36
    5日×100％＝365％】，參以被告因李立恭遲延清償借款，所受
    之損害應為無法於該時間利用該筆資金或需另貸款項支應之
    利息損害，而我國目前處於低利率時代，各銀行之有擔保放
    款之週年利率大都不超過4％，銀行法第47條之1第2項復規定
    ，自104年9月1日起，銀行辦理現金卡之利率或信用卡業務
    機構辦理信用卡之循環信用利率不得超過年利率15％，而一
    般債權依現行民法第205條規定，約定利率超過週年利率16％
    者（110年7月20日修正施行前為20％），超過部分之約定，
    無效。再考量被告與李立恭間設有第1順位普通抵押權，已
    足以擔保被告債權之受償。是本院依前述一般客觀事實、社
    會經濟狀況及當事人所受損害情形，並衡量被告與李立恭就
    其間40萬元之債權並未約定利息及遲延利息等情，認被告與
    李立恭約定之違約金仍屬過高，應減至依週年利率20％計算
    ，始為適當。原告主張應減至依週年利率16％計算，並非可
    採。
  ⒊依上，李立恭以系爭不動產設定抵押權予被告，所擔保之消
    費借貸債權本金為40萬元，因系爭違約金過高，應減至按週
    年利率20％計算，則自108年12月18日起至110年4月19日止，
    被告所得請求之違約金金額應為106,959元【計算式：400,0
    00元×0.2×488/365≒106,959元，小數點以下四捨五入】。
五、綜上所述，原告為李立恭之債權人，債務人李立恭死亡後，
    其遺產管理人怠於行使違約金酌減請求權，原告為保全其債
    權，自得代位行使余景登律師即李立恭之遺產管理人之權利
    。又系爭違約金之約定過高，應減至按週年利率百分之20計
    算，是系爭分配表中次序7，被告所應受分配之違約金債權
    應為106,959元。因此，原告依強制執行法第41條第1項規定
    ，請求將系爭分配表其中次序7被告所受分配債權原本及違
    約金共計超過506,959元（即超過債權原本40萬元及違約金1
    06,959元）部分予以剔除，為有理由，應予准許。至其逾此
    範圍之請求，則無理由，應予駁回。
六、本件事證已臻明確，兩造其餘攻擊防禦方法及舉證，核與判
    決結果不生影響，爰不逐一論駁，併此敘明。
七、訴訟費用負擔之依據：民事訴訟法第79條。
中　　華　　民　　國　　110 　年　　12　　月　　1 　　日
                  臺灣嘉義地方法院嘉義簡易庭
                                  法　官　周欣怡
以上正本係照原本作成。
如對本判決上訴，須於判決送達後20日內向本庭（嘉義市文化路
308之1號）提出上訴狀（均須按他造當事人之人數附繕本）。如
委任律師提起上訴者，應一併繳納上訴審裁判費。
中　　華　　民　　國　　110 　年　　12　　月　　1 　　日
                                  書記官  葉芳如